臺灣臺中地方法院刑事判決　　　　　　　99年度易字第1626號
公　訴　人　臺灣臺中地方法院檢察署檢察官
被　　　告　戴駿捷
上列被告因詐欺案件，經檢察官提起公訴（99年度偵緝字第400
號），本院判決如下：
    主    文
戴駿捷無罪。
    理    由
一、公訴意旨略以：被告戴駿捷基於意圖為自己不法所有之詐欺
    犯意，明知坐落改制前（以下同）之臺中縣太平市○○段64
    6地號土地為戴駿捷外祖母黃林秀蘭所有，未經黃林秀蘭同
    意，無法擅自處分上開土地，竟施用詐術，於民國97年2、3
    月間向張世榮誆稱：坐落上開646地號土地旁之同段476地號
    土地，面積達800餘平方公尺，係陳金桔所有，因該476號土
    地未與道路連接，進出需經過伊外祖母黃林秀蘭之646號土
    地，因通行不便致影響使用及交易價格，而黃林秀蘭業已同
    意提供所有之上開646號部分土地面積約150坪，開闢為8米
    寬道路，開闢後之道路可由戴駿捷取得其中之135坪（其餘
    之15坪則由黃林秀蘭保留），惟黃林秀蘭要求先支付新臺幣
    （下同）500萬元作為代價，始願意提供土地，作為道路使
    用等語。戴駿捷繼復佯稱：陳金桔已同意，若黃林秀蘭願將
    其上開646號部分土地開闢8米寬之道路，陳金桔則願將上開
    所有之476號土地，其中約270坪面積作為交換476號道路用
    地之代價，且該476號土地將由戴駿捷銷售，預計出售該476
    號土地其中之270坪，可賣得900萬元，而陳金桔之上開476
    號土地其他部分再交由戴駿捷銷售，將可獲得450萬元以上
    之佣金云云，使張世榮陷於錯誤，遂邀集友人賴永傳共同出
    資投資上開土地交換、買賣之事。3人遂於97年4月1日簽訂
    協定書，由張世榮出資180萬元（連同93年間張世榮出資與
    戴駿捷購買臺中縣大里市○○路○段209巷8號房屋之剩餘投
    資款共300萬元）。詎張世榮交付上開款項後，始發現戴駿
    捷並未將上開投資款項交付黃林秀蘭，亦遲未依上開協定書
    內容換地、開闢道路之事，甚而在黃林秀蘭死亡後，戴駿捷
    竟使其母親戴黃玉春以取得現金而不繼承上開646號土地應
    繼分之方式逃避張世榮主張權利，始發覺受騙，因認被告戴
    駿捷涉有刑法第339條第1項之詐欺取財罪嫌云云。
二、按犯罪事實應依證據認定之，無證據不得認定其犯罪事實；
    又不能證明被告犯罪或其行為不罰者，應諭知無罪之判決，
    刑事訴訟法第154條第2項、第301條第1項分別定有明文，此
    即揭櫫刑事訴訟程序係採證據裁判主義，易言之，即認定不
    利被告之事實，須依積極證據，苟積極證據不足為不利於被
    告事實之認定時，自應為有利於被告認定，更不必有何有利
    之證據，最高法院30年上字第816號判例意旨參照。次按刑
    事訴訟法上所謂認定犯罪事實之證據，係指足以認定被告確
    有犯罪行為之積極證據而言，該項證據自須適合於被告犯罪
    事實之認定，始得採為斷罪資料。如未能發現相當證據，或
    證據不足以證明，自不能以推測或擬制之方法，以為裁判之
    基礎。又刑事訴訟上證明之資料，無論其為直接或間接證據
    ，均須達於通常一般人均不致有所懷疑，而得確信其為真實
    之程度，始得據為有罪之認定，若其關於被告是否犯罪之證
    明未能達此程度，而有合理性懷疑之存在，致使無法形成有
    罪之確信，根據「罪證有疑，利於被告」之證據法則，即不
    得遽為不利被告之認定，此分別有最高法院29年上字第3105
    號、40年臺上字第86號、76年臺上字第4986號判例可資參照
    。另告訴人之指訴，係以使被告判罪處刑為目的，故多作不
    利於被告之陳述，自不得以其指訴為被告犯罪之唯一證據。
    亦即，告訴人之陳述如無瑕疵，且就其他方面調查又與事實
    相符，固足採為科刑之基礎，倘其陳述尚有瑕疵，則在未究
    明前，自不得遽採為論罪科刑之根據。而所謂無瑕疵，係指
    被害人所為不利被告之陳述，與社會上之一般生活經驗或卷
    附其他客觀事證並無矛盾而言，至所謂就其他方面調查認與
    事實相符，非僅以所援用之旁證足以證明被害結果為已足，
    尤須綜合一切積極佐證，除認定被告確為加害人之外，在推
    理上無從另為其他合理原因之假設而言（最高法院84年度台
    上字第5368號、92年度台上字第5580號判決要旨參照）。且
    按刑法第339條第1項之詐欺取財罪，係以意圖為自己或第三
    人不法之所有，以詐術使人陷於錯誤，將本人或第三人之物
    交付為構成要件，是刑法上之詐欺取財罪，除行為人主觀上
    有為自己或第三人不法之所有之意圖外，於客觀上，必以行
    為人有施用詐術為必要，如未使用詐術使人陷於錯誤，自不
    得以詐欺取財罪相繩。所謂以詐術使人交付，必係被詐欺人
    因其詐術而陷於錯誤，始為相當，若其所用方法，不能認為
    詐術，亦不致使人陷於錯誤，即不構成本罪，最高法院亦著
    有61年臺上字第3099號、76年臺上字第4986號、46年臺上字
    第260號判例可參。因此，告訴人交付財物如係出於其他原
    因，而與行為人之是否施用詐術無關者，或交付財物之原因
    ，非因受行為人施用詐術致陷於錯誤而為給付者，即與刑法
    第339條規定之詐欺罪構成要件有間。
三、證據能力部分：按被告以外之人於審判外之言詞或書面陳述
    ，除法律有規定者外，不得作為證據，刑事訴訟法第159條
    固定有明文，惟被告以外之人於審判外之陳述，雖不符同法
    第159條之1至之4規定，而經當事人於審判程序同意作為證
    據，法院審酌該言詞陳述或書面陳述作成時之情況，認為適
    當者，亦得為證據；又當事人、代理人或辯護人於法院調查
    證據時，知有第159條第1項不得為證據之情形，而未於言詞
    辯論終結前聲明異議者，視為有前項之同意，同法第159條
    之5亦定有明文。其立法意旨在於傳聞證據未經當事人之反
    對詰問予以核實，原則上先予排除，惟若當事人已放棄詰問
    或未聲明異議，基於證據資料愈豐富，愈有助於真實發現之
    理念，且強化言詞辯論原則，法院自可承認該傳聞證據例外
    擁有證據能力。經查，本判決下列所引用全部卷證資料，均
    經本院於審理時當庭提示而為合法之調查，且檢察官、被告
    均不爭執其證據能力，並經本院審酌前開證據作成或取得之
    狀況，並無非法或不當取證之情事，復查無顯不可信之情況
    ，依上開規定，自均有證據能力。
四、公訴意旨認被告戴駿捷涉有上開詐欺罪嫌，乃以：（一）被
    告供述自己與告訴人自93年起陸續投資土地、房屋買賣之事
    實。（二）告訴人張世榮之指訴。（三）證人賴永傳、劉阿
    隨之證述（四）路地投資計畫書暨合作約定事項、本票影本
    6張、太平市○○段646地號土地登記謄本、簡訊譯文影本等
    ，資為論據。
五、訊據被告戴駿捷固不否認坐落臺中縣太平市○○段646地號
    土地原為其外祖母黃林秀蘭所有，同段476土地為陳金桔所
    有。97年2、3月間，被告與張世榮、賴永傳3人就上開2筆土
    地有共同投資之協議，且於97年4月1日簽訂協議書。而於黃
    林秀蘭死亡後，被告母親黃鈺庭（原名戴黃玉春）並沒有繼
    承上開646地號土地之應繼分等情。惟堅詞否認起訴書所列
    之詐欺犯行，辯稱：上開投資案並非虛構，確實曾經按投資
    契約進行，後來因為協議不成，所以沒有談成，且張世榮就
    該投資案並未實際出資等情。
六、本院查：
（一）依卷附土地登記謄本記載，坐落臺中縣太平市○○段646
      地號土地原為戴駿捷外祖母黃林秀蘭所有（他案卷第6頁
      ），黃林秀蘭過世後，該地號土地由黃瓊琚、黃茶玉、黃
      茶珠、黃湘蓉因分割繼承共有取得（他案卷第18頁至第19
      頁），被告之母親黃鈺庭，並非該地號土地所有人之一。
      又坐落臺中縣太平市○○段476地號土地所有權人為陳金
      桔（本院卷第41頁），而陳金桔所有之上開476地號土地
      與前述646地號土地相鄰，但並無與道路連結，此亦據陳
      金桔、黃茶玉之子黃怡智於本院審理中證述明確（本院卷
      第153頁、第167頁背面），並有黃怡智所繪製之坐落位置
      草圖（本院卷第172頁）在卷可憑，是上開事實均可認定
      。
（二）而被告就上開646號、476號土地，曾與張世榮、賴永傳達
      成共同投資之協議，且於97年4月1日簽訂協議書等情，亦
      為被告所坦認，此情節並與張世榮、賴永傳所述相符，復
      有告訴人張世榮所提出之出資人名單在卷可考（他案卷第
      11頁），此部分事實亦可認定。
（三）是以，本件所應審究者應為，上開臺中縣太平市○○段
      646號、476地號土地投資案，是否為被告所虛構用以詐騙
      告訴人投資款之詐術；以及告訴人張世榮是否因為受被告
      此投資案之詐騙，致而陷於錯誤，而為給付投資款之結果
      。經查：
   1、坐落臺中縣太平市○○段646地號土地原為戴駿捷外祖母
      黃林秀蘭所有，又坐落臺中縣太平市○○段476地號土地
      所有權人為陳金桔，而陳金桔所有之上開476地號土地與
      前述646地號土地相鄰，但並無與道路連結等客觀狀態，
      確屬真實，業經說明如上。而被告亦曾與646地號繼承人
      等親屬討論處分該土地之事宜，且與陳金桔接洽過買賣被
      告母親就646地號土地繼承部分之土地等事項，然均無任
      何結果等情，分據證人黃怡智、陳金桔於本院證述無誤（
      本院卷第166頁、第152頁）。因此上開臺中縣太平市○○
      段646號、476地號土地投資案，並非被告所純然虛構之騙
      局，而係確屬存在並曾一度進行中之事項，應可認定。
   2、就告訴人張世榮在本案646地號、476地號土地投資之確實
      金額，及其給付原因，本院認定如下：
   （1）依據前述出資人名單記載，張世榮出資額為240萬元。
        而據張世榮於偵查中先稱：「93年時戴駿捷說我可以出
        資幫他作法拍屋，我投資80萬元，當時戴駿捷有獲利多
        少我就收多少，當時他有交10萬元給我，96年7月31日
        戴駿捷說要增資，問我要否投資，他說也是投資法拍屋
        ，我加資100萬元，之後獲利的模式以戴駿捷說有獲利
        多少我就收多少，以戴駿捷說的為準，我這一次也收了
        10萬元」（他案卷第26頁）、「之前的投資關係是平平
        順順的，之後他又另跟我提了一個投資購買黃林秀蘭的
        土地案，詳細經過如告訴狀所述，當時有簽一個合作約
        定事項」、「當場97年4月1日訂約時也給付資金給戴駿
        捷」、「97年4月那時戴駿捷是說先由大家集資，所以
        我們同意交資金給他，請戴駿捷去跟黃林秀蘭洽談」（
        他案卷第26頁至第27頁）。依據張世榮上開所述，及投
        資人名單中關於張世榮出資額為240萬元之記載，張世
        榮於93年出資80萬元、96年7月31日加資100萬元，依此
        計算，則簽約時張世榮應尚給付60萬元不足之投資資金
        給戴駿捷。
   （2）然張世榮於後來之偵查中則改稱：「（問：何時與戴駿
        捷約定120萬元轉為664號（應為646號之誤）土地的投
        資款？）答：97年3月時約定」、「（問：益民路的房
        子你投資多少？）答：93年時就投資180萬」、「（問
        ：為何移轉到王麗華時你的投資款變成120萬元？）答
        ：我先前拿回60萬元」（他案卷第125頁）、「（問：
        97年2、3月間關於太平信平段646和476土地，你投資多
        少錢？）答：300萬，240萬是帳面上，60萬是算隱名投
        資被告的，都是直接和被告談的」、「93年12月16日，
        我從台銀領80萬的退休金投資他的土地和法拍屋的開發
        」、「96年8月17日他要我從中國信託貸款100萬元增資
        ，也是土地投資和法拍屋的事」、「97年5月13日我拿
        120萬元現金給他，他跟我說要買益民路一段209巷8號
        的水利地，他說他要投資那一塊地」（偵緝卷第41頁）
        「（問：當時和戴駿捷、賴永傳簽土地投資書時，你出
        資多少？）答：180萬，也就是93年12月16日及97年8月
        17日的180萬轉成投資款」（偵緝卷第42頁）。依據張
        世榮上開更易後之陳述，其投資本案款項實際上是300
        萬元，包括93年12月16日從台銀領出之80萬元、96年8
        月17日從中國信託貸款之100萬元、97年5月13日交付
        之120萬元。至於交付上開款項之原因：「80萬的退休
        金投資他的土地和法拍屋的開發」、「100萬元增資，
        也是土地投資和法拍屋的事」、「拿120萬元現金給他
        ，他跟我說要買益民路一段209巷8號的水利地，他說他
        要投資那一塊地」，上開3筆金錢交付給被告的本來原
        因，又均與本件投資646地號、476地號土地無關。
   （3）因此於本院審理程序中，本院就張世榮出資之金額及當
        時交付金錢給被告的原因，再度向張世榮為確認，據張
        世榮證稱：「（據你剛的證詞，信平段投資書是寫240
        萬，實際上應該是300萬元？）答：是」、「這300萬元
        是94年一筆80萬元是要投資大里房屋，96年8月16或17
        日有一筆100萬是原來要投資法拍不動產，97年5月13日
        有一筆120萬，裡面包含你太太的30萬元、洪素禎的60
        萬元、你自己的120萬元，加上前面100萬、180萬元合
        起來就是投資信平段的300萬元？）答：對」、「120
        萬元當時是要買水利地？）答：對」、「（80萬、100
        萬、120萬，當時交付原因都不是因為要購買信平段土
        地，而是後來才轉成投資信平段的投資款？）答：對」
        （本院卷第147頁背面至第148頁）。更足以認定告訴人
        張世榮交付給被告之金錢，其起始緣由並非因為本件
        646地號、476地號土地之投資案。
     3、而張世榮更易後之供述內容與賴永傳於本院審理中所證
        述之：沒有看到張世榮有無拿錢出來交投資款（本院卷
        第149頁）等情相符。顯見張世榮並無因被告招攬進行
        本件646地號、476地號土地之投資案，而有因此另行交
        付金錢之情事。因此被告所答辯之：「告訴人投資300
        萬元，但都不是在這一塊地上，他第一筆錢在94年9月
        拿100萬元的現金，在臺中商專的辦公室，第二筆錢在
        96年年底，他從中國信託貸款100萬元，在商專的外面
        交給我，第一筆錢他沒有限定投資哪一項，第二筆錢是
        我向他借的，第二筆錢因為是貸款，所以每個月的本金
        利息都是我繳的，我將錢匯到他郵局帳戶，再由中國信
        託扣款，我每個月匯21000元不等的金額，97年4、5月
        間我向他拿了120萬元，在臺中商專的對面拿的，當時
        我說我要買我益民路家後面的水利地，所以我認為是借
        款，並說三個月我會還錢，利息是120萬的二成，24萬
        ，清償時一起還本利」（偵緝卷第40頁）、「那240萬
        元的由來是94年我欠告訴人的100萬元加上第二筆向告
        訴人借款的100萬（96年10月已還20萬的本金），實際
        上該二筆借款只剩180萬元，在97年年初我有跟張世榮
        另外借60萬元，60萬元我於5、6月就已經還清77萬（包
        括利息），240萬元就是這樣來的」（偵緝卷第41頁）
        ，被告與告訴人就投資金額部分雖有出入，但關於告訴
        人於本案之投資金額，均係先前因其他緣由交付給被告
        等情，所述尚屬一致，是被告關於此部分之辯詞，應可
        採信。是以告訴人張世榮並非因受被告於本件646地號
        、476地號土地之投資案之虛構詐騙，而陷於錯誤，致
        有為給付財物之行為，應可認定。
（四）至於劉阿隨在偵查中所述關於被告招攬投資之地點、張世
      榮180萬元交付之方式等事項，與本件犯罪事實之成立與
      否並無關連性：另賴永傳是否因受被告詐欺而出資，要屬
      不同之犯罪事實，應非本件起訴範圍，亦非本案所應認定
      審究，併此說明。
七、綜上所述，本院認為告訴人張世榮所述關於本案之投資款30
    0萬元，均係因其他原因而交付給被告戴駿捷，並非因本案
    之646地號、476地號土地投資，受被告虛構詐騙，而陷於錯
    誤，致有因此而為給付財物之行為。足認被告上開所辯，告
    訴人未因本件投資而有任何出資等情，誠非虛妄，應可信憑
    。本件尚無從依公訴人所提出之各項證據，而達於通常一般
    之人均不致有所懷疑，而得確信被告必然犯罪之程度，自不
    得以此遽入人罪。此外，復查無其他積極、具體確切之證據
    足資認定被告涉有公訴人所指之詐欺犯行，是因不能證明被
    告犯罪，自應為無罪判決之諭知。惟告訴人與被告間，確有
    債權債務之糾紛存在，此部分亦宜依民事程序另為處理，併
    予說明。
據上論斷，應依刑事訴訟法第301條第1項，判決如主文。
本案經檢察官戚瑛瑛到庭執行職務
中    華    民    國   100    年    8     月    19    日
                  刑事第十五庭  審判長法  官  劉國賓
                                      法  官  柯雅惠
                                      法  官  鄭舜元
以上正本證明與原本無異。
如不服本判決應於收受判決後10日內向本院提出上訴書狀，並應
敘述具體理由；其未敘述上訴理由者，應於上訴期間屆滿後20日
內向本院補提理由書（均須按他造當事人之人數附繕本）「切勿
逕送上級法院」。
                                      書記官  張隆成
中    華    民    國   100    年    8     月    19    日